# 国有企业超工资总额发放工资如何下审计结论

提问人：kimichangchun 时间：2014-01-11 18:07:47
请教陈版主及各位高人，国有企业超工资总额发放工资五千万以上，但在填写人工成本表和职工薪酬时为了能通过人资的审核，将超发工资部分记入到了住房公积金下，这样住房公积金严重超12%这个比例，高达20%，且在该企业内部审计报告中已经要求企业整改，但由于该部分涉及员工利益，一直无法整改，请教陈版主在年度审计报告中该如何处理此事项。哪项条款可以让企业调账处理。

回答人：chenyiwei
可根据“应付职工薪酬”科目的核算说明，以及国资委发布的 2013 年度决算报表编制说明等为依据，要求企业按照准则规定的会计科目核算口径和决算报表填列口径予以更正。

提问人：kimichangchun 时间：2014-01-12 19:00:49
如果上级单位不能补发工资指标，企业又拒绝调整的话，是否应出具保留意见的报告，还是仅在管理建议书中提出就可以？我看2013 年审计署检查国有企业的报告里也提及了超工资总额发放工资的情况，但不知道对此事项是否会延伸到事务所，假如事务所对此事项仍出具标准无保留意见的审计报告的话。请问这个够不够出具保留意见的条件？

回答人：chenyiwei
所谓“合规性”一般包括经济业务具有合法的目的、履行了合规的决策和批准程序、业务内容符合相关监管规定、金额在规定的列支限额以内等等方面。也就是说，“合规性”的概念强调的是“规范经济业务是否应当发生，以及应当如何发生”，主要是通过财务管理制度、行政监管法规等方式，对企业的经济业务“应当如何发生”进行规范。
会计的首要职能是“反映”，即经济业务发生后的记录。会计准则所规范的是会计要素的确认、计量、列报和披露问题。会计的这一定位就决定了：只要会计主体所发生的交易和事项，只要对会计主体的财务状况、经营成果和现金流量产生影响的，都必须按照会计准则的规定，在财务报表和其他会计记录中得到恰当的确认、计量、列报和披露，而不论这个经济业务的发生本身是否符合有关的监管法规（不可能因为某项业务本身不合规，就对其不予以反映，如贿赂支出、因贪污和被侵占资产所导致的损失等）。通过查阅会计记录，可以对其中所记录的经济业务的合规性提供检查线索，但不能说会计上有记录的经济业务都是符合相关规定的。
会计准则不能用于规范经济业务如何发生，税法也是一样。所以不能引用会计准则或者税法的条文来证明某项经济业务本身的合规性。例如税法对企业之间的拆借利息有征税的规定，但企业之间的直接资金拆借并非符合金融监管方面的规定。
在财务报表审计业务中，我们的审计意见所关注的是会计主体所发生的经济业务在所审计财务报表中的确认、计量、列报和披露是否符合会计准则的规定，即会计主体所发生的经济业务对其财务状况、经营成果和现金流量的影响是否在被审计财务报表中得到了公允的反映和体现，但经济业务本身的合规性并不是我们发表审计意见的对象。
虽然根据《中国注册会计师审计准则第 1142 号——财务报表审计中对法律法规的考虑》的规定，我们在审计中也需要了解企业经营所处的法律法规环境，关注违法违规事项的可能影响，但其目的并非对交易和事项本身的合规性发表意见，而是关注现实的或潜在的违法违规事项（包括可能由此招致的处罚、赔偿等法律责任）是否已在被审计财务报表中得到了恰当的反映，最终落脚点还是在于财务报表中的确认、计量、列报和披露问题。
内审业务属于管理审计的范畴，以企业管理者（而不是外部投资者和股东）的信息需求为其出发点，因此其审计对象范围要大于财务报表审计（不仅仅关注对外提供的财务报表中会计要素的确认、计量、列报和披露是否符合会计准则规定），合规性、经营效益和效果、内控设计和执行的有效性等等都是内审的重要关注点。
就你所说的情况而言，如果超标准支付的工资已经恰当地计入了应付职工薪酬和对应的成本、费用科目，对该事项的确认、计量、列报和披露本身符合适用的会计准则规定，对这一违规事项的可能后果也已在报表中予以了适当的确认、计量和披露，则财务报表审计中不能仅仅因为超标准发放工资这一违规事实而发表非无保留审计意见。